臺灣臺中地方法院民事判決　九十三年度簡上字第二八七號
　　上　訴　人　　戊○○
　　訴訟代理人　　吳文虎律師
　　複代　理　人　乙○○
　　被　上訴人　　丁○○
　　訴訟代理人　　熊梓檳律師
　　訴訟代理人　　林堡欽律師
右當事人間請求確認本票債權不存在事件，上訴人對於中華民國九十三年七月二十三
日本院台中簡易庭九十三年度中簡字第一六一一號第一審判決提起上訴，本院於民國
九十三年十二月十七日言詞辯論終結，判決如左：
　　主　文
上訴駁回。
第二審訴訟費用由上訴人負擔。
原判決主文第一項應更正為：確認被告持有原告簽發，發票日為民國八十八年九月十
八日，到期日為民國八十八年九月十八日，票號ＣＨ一四九五三Ｏ號，面額新台幣伍
佰萬元本票，對原告之本票債權不存在。
　　事實及理由
一、被上訴人起訴主張：上訴人雖持有被上訴人簽發，發票日及到期日均為民國八十
　　八年九月十八日，票號ＣＨ一四九五三０號，面額新台幣（下同）五百萬元本票
    一紙（下稱系爭本票），惟系爭本票被上訴人並未填載受款人姓名，亦未蓋被上
    訴人印鑑章，係屬被上訴人遺失之無效票據。況系爭本票已罹於時效，被上訴人
    自無須負擔系爭本票債務。因上訴人主張系爭本票係為擔保被上訴人於八十八年
    間向其借款五百萬元而簽發並交付於上訴人，但兩造間並無任何借貸關係存在。
    被上訴人遺失系爭本票，並未將系爭本票交付給上訴人，本無須負擔給付票款責
　　任。惟現上訴人執有系爭本票，且觀諸票面文義，被上訴人為系爭本票發票人，
　　有隨時被追索求償危險，顯有害被上訴人之權益，為除去此不利之地位，被上訴
　　人有即受確認判決之法律上利益，爰提起本訴，請求確認系爭本票債權不存在。
　　上訴人則以：被上訴人自民國八十五年起至民國八十八年間，因陸續向上訴人借
　　貸，於民國八十八年九月十八日結算，共欠五百萬元，即由被上訴人簽發同面額
　　之系爭本票交付上訴人為憑據。被上訴人曾以公文封裝利息交付上訴人。系爭本
　　票上之發票人、金額及發票日期均為被上訴人親自填寫，已填妥必要記載事項，
　　自屬有效票據，被上訴人自應依票上所載文義負責。但上訴人並未行使票據權利
　　。系爭本票僅當借據，本件應依普通訴訟程序審判始為適法等語，資為抗辯。
二、本件原審對於被上訴人之請求，判決被上訴人全部勝訴。上訴人全部聲明不服，
　　求為廢棄原判決，並駁回被上訴人在第一審之訴。被上訴人則求為判決駁回上訴
　　。
三、查被上訴人於原審訴之聲明係請求確認上訴人對被上訴人之系爭本票債權不存在
　　，原審亦就此為論斷，並判決被上訴人全部勝訴，但原判決主文第一項記載「
    確認被告就其持有由原告簽發，發票日為民國八十八年九月十八日，到期日為民
　　國八十八年九月十八日，票據號碼ＣＨ一四九五三０號，面額新台幣伍佰萬元之
　　本票，對原告之票據權利不存在」。自屬顯然錯誤，爰更正如主文第三項所示。
    合先明。
四、依民事訴訟法第四百二十七條第二項第六款規定，「本於票據有所請求而涉該者
    」屬簡易案件，應適用簡易訴訟程序。按給付之訴含有確認之訴意義在內，從而
    給付訴訟應適用簡易訴訟程序者，依舉重以明輕之原則，其確認訴訟亦應適用簡
    易訴訟程序，故民事訴訟法第四百二十七條第一項第六款所定：「本於票據有所
    請求而涉該者」，應包括確認票據債權存在或不存在之訴訟在內。（參見最高法
    院八十一年台抗字第四一二號判例意旨）。本件被上訴人起訴請求確認系爭本票
　　債權不存在，自應適用簡易訴訟程序，而非通常訴訟程序，是上訴人主張本件應
　　適用通常訴訟程序，容有誤會。
五、本件上訴人所持有發票日為民國八十八年九月十八日，到期日為民國八十八年九
　　月十八日，票據號碼ＣＨ一四九五三０號，面額伍佰萬元之本票為被上訴人所簽
　　發，票上應記載之必要事項：發票人、金額、發票日等為被上訴人親自填寫，已
　　具備票據形式要件，為有效票據。票上「以此為借據」之文字為上訴人所書寫，
　　其記載非票據法所規定事項，依票據法第十二條規定，不發生票據上之效力。被
　　上訴人主張票上未指名受款人，未蓋印鑑章，亦未交付予上訴人，係遺失之無效
　　票據。然查被上訴人身為警察，連同面額五百萬元之系爭本票在內之整個皮包不
　　見，竟若無其事，未為報案，難免蹊蹺，有背常理。而受款人並非本票應記載必
　　要事項，未載受款人者，以執票人為受款人，票據法第一百二十條第三項定有明
　　文。同法第六條規定，「票據上之簽名，得以蓋章代之」。姑不論票上所蓋印章
　　是否為人盜刻，被上訴人既自承親自簽名於票上為發票人，即應依票據法第五條
　　第一項規定，依票上所載文義負發票人責任。被上訴人未能證明系爭本票為上訴
　　人盜取或惡意取得，自應認上訴人為善意、合法持票人。
六、票據法第二十二條第一項固規定，票據上之權利，對本票發票人，自到期日起算
　　三年間不行使，因時效而消滅。
　　惟查消滅時效之效果，僅係債務人取得拒絕給付之抗辯權，原來之權利並未消滅
　　。從而票據法第二十二條第一項規定，票據上之權利因時效而消滅後，就本票言
　　，係本票發票人取得拒絕給付之抗辯權，並非本票權利本件當然消滅不存在，執
　　票人不得再行主張。是以「本件上訴人之本票權利，自民國八十八年九月十八日
　　到期日起算，上訴人承認迄未行使，自罹於三年時效而消滅，系爭本票之發票人
　　即被上訴人僅取得拒絕給付之抗辯權，於上訴人行使票據權利時予以抗辯而已，
　　上訴人之票據權利並未消滅。
七、按金錢借貸契約，固屬要物契約，應由貸與人就交付金錢之事實，負舉證之責。
　　（參照最高法院六十九年台上字第三五四六號判例意旨）。是票據債務人對執票
　　人提起確認本票債權不存在之訴，並提出基礎原因關係不存在之抗辯，自應由執
　　票人就其本票債權法律關係及該基礎原因關係存在之積極事實，負舉證責任。
　　本件上訴人主張被上訴人自民國八十五年起至民國八十八年間，陸續向其借錢，
　　於民國八十八年九月十八日結算，共欠借款五百萬元，被上訴人即簽發同面額之
    系爭本票交付上訴人為憑據。被上訴人則主張兩造間並無何借貨關係存在。其所
    簽發系爭本票係為與友人合夥投資做生意，後來沒談成遺失，並未交付系爭本票
    予上訴人。而提起本件確認係爭本票債權不存在訴訟，並抗辯彼未向上訴人借錢
　　，上訴人亦未交付五百萬元予伊。上訴人自應就兩造間之借貸法律關係及交付五
　　百萬元借款之事實予以證明。但上訴人未能舉證以實其說。且上訴人稱被上訴
　　人自民國八十五年起至民國八十八年間，陸續向其借款，於民國八十八年九月十
　　八日結算，共欠五百萬元，而簽發同面額之系爭本票予伊，但上訴人並未能提出
　　經兩造會算，簽認之結算明細，空言主張，自難以採信。是上訴人持有系爭本票
　　之基礎原因五百萬元之借貸法律關係不存在，依票據法第十三條上段規定，為發
　　票人之被上訴人要非不得以自己與執票人間所存借貸關係不存在之事由，對抗為
　　執票人之上訴人，故被上訴人不負給付系爭票款責任。至上訴人雖提出，「臺中
　　縣警察局霧峰分局公文封」十紙並舉證人丙○○、甲○○、林健安為證，然該等
　　證據均未能證明兩造間就系爭五百萬元借款之消費借貸契約確實存在，自未能遽
　　此認定系爭本票原因關係存在，附此敘明。
八、兩造間雖無五百萬元之消費借貸存在，但被上訴人為系爭本票之發票人，隋時有
　　被追索求償之危險，顯有害被上訴人之權益，被上訴人提起本件確認系爭本票債
    權不存在訴訟，自有即受確認判決之法律上利益。原審為被上訴人勝訴之判決，
　　確認系爭本票債權不存在，並無違談。上訴意旨指摘原判決不當，求予廢棄改判
　　，為無理由，應駁回其上訴。
九、本件事證已臻明確，兩造所為之其他主張、陳述並所提之證據，經審酌後，認均
    與本件之結論無礙，不再一一論述，併予明。
十、據上論結，本件上訴為無理由，依民事訴訟法第四百三十六條之一第三項、第四
　　百四十九條第一項、第七十八條判決如主文。
中　　　華　　　民　　　國　　九十三　　年　　十二　　　月　　三十一　　日
　　　　　　　　　　　　　　臺灣臺中地方法院民事第四庭
~B審判長法官　洪碧雀
~B法　　　官　張恩賜
~B法　　　官　周靜秀
右為正本係照原本作成
如不服本判決，應於判決送達後二十日內，向本院提出上訴狀。（上訴僅得以判決適用法規
顯有錯誤為理由，並按他造當事人之人數附繕本）。
中　　　華　　　民　　　國　　九十四　　年　　　一　　　月　　　三　　　日
~B法院書記官　　　　                                                    Ｓ
